臺灣高等法院高雄分院民事判決　　　　　　 94年度訴字第2號
原　　　告　乙○○
　　　　　　丁○○
　　　　　　丙○○
訴訟代理人　楊申田律師
複代理人　　余如惠律師
被　　　告　甲○○
右當事人間請求侵權行為損害賠償事件，原告於刑事訴訟程序（
93 年 上易字第613 號）提起附帶民事訴訟（93年附民字第72號
），經刑事庭移送前來，本院於民國94年8 月3 日言詞辯論終結
，判決如下︰
    主  文
被告應給付原告美金壹拾參萬元，及自民國93年12月30日起至清
償日止，按年息5%計算之利息。
訴訟費用由被告負擔。
本判決於原告以美金肆萬肆仟元為被告供擔保後，得假執行。但
被告如以美金壹拾參萬元為被告預供擔保，得免為假執行。
    事實及理由
一、原告起訴主張：被告與訴外人邵青峰共同基於詐騙的意思，
    於民國86年7 月間，由被告出面向歐振隆、丁○○、乙○○
    3 人遊說，諉稱在大陸經商，知悉廢輪胎粉在大陸地區市場
    廣大，投資可以獲利，而提議與大陸居民邵青峰共同投資籌
    設「蘇州協俞化工有限公司」（下稱協俞公司）。被告為取
    信歐振隆3 人，即簽發新加坡大華銀行廈門分行為付款人、
    面額美金（以下如未另以其他幣別註明，則皆指美金）13
    萬元，到期日86年10月25日之支票（下稱系爭支票）一紙作
    為其與邵青峰之出資款，歐振隆3 人乃同意共同出資其餘13
    萬元，而於同年9 月20日向台灣銀行購買面額13萬元匯票出
    資，同年月25日在大陸上海市簽訂公司章程，成立協俞公司
    ，由被告任董事長、歐振隆任副董事長、邵青峰任總經理、
    丁○○及乙○○任副總經理，並在大陸中國銀行開設協俞公
    司帳戶，上開匯票亦於同年11月6 日存入。惟公司迄未設廠
    或實際運作，被告亦未將其所簽發之13萬元支票存入公司帳
    戶兌現，而歐振隆3 人存入之13萬元存款則於同年月11日即
    遭邵青峰提領一空，始知受騙。歐振隆業於90年11月5 日死
    亡，由丙○○繼承，爰依侵權行為及不當得利之法律關係，
    請求擇一判決命被告返還原告13萬元，及自刑事附帶民事起
    訴狀繕本送達翌日起算之法定遲延利息，並陳明願供擔保聲
    請准為假執行之宣告。
二、被告則以：伊所簽發系爭面額13萬元支票為有效支票，有交
    付歐振隆、邵青峰二人，並出具授權書給其二人辦理公司設
    立登記與銀行開戶；依公司章程第37條規定，公司開戶要同
    時使用財務總監、法人章及財務專用章三個章，但事後公司
    存款提領資料只有公司章及伊個人私章，沒有財務專用章及
    財務總監章，足見開戶時即未依章程規定辦理。而伊委託歐
    振隆代刻公司章及伊個人之印鑑章，刻好後並沒有把章交給
    伊，不知開戶之後印章及存摺由何人保管，且依公司章程規
    定，歐振隆、乙○○、毆春賢3 人是公司財務總監，動用超
    過人民幣3 萬元要經過其3 人同意才能提領，伊並未參與存
    款提領等語，資為抗辯。
三、按民法第184 條第1 項前段規定，因故意或過失，不法侵害
    他人之權利者，負損害賠償責任。原告主張被告詐騙其13萬
    元現款之事實為：被告無出資之意思而遊說歐振隆3 人至大
    陸共同投資設廠，並先行簽發面額13萬元之支票作為其與大
    陸居民邵青峰之出資款以取信之，旋於歐振隆3 人依約提出
    資金13 萬 元存入大陸之公司帳戶後，即由邵青峰提領一空
    ，然被告簽發之支票則未提示兌現，公司實際亦未設廠或營
    運，且事後被告又在同地點與他人合資開設協俞公司，自任
    董事長等情。其中被告就下列事實並不爭執：(一)歐振隆3 人
    確實出資13萬元，欲與被告及邵青峰投資設立協俞公司；(二)
    協俞公司除簽訂章程外，尚未開始營業，亦尚未聘僱職員，
    且其後已經註銷登記；(三)歐振隆3 人交付之13萬元業經存入
    協俞公司帳戶，並經邵青峰持公司存摺、公司章及被告之開
    戶印鑑章提領，僅餘約5000人民幣；(四)被告簽發之系爭13萬
    元支票迄未提示或存入協俞公司帳戶（本院卷81至82頁），
    堪認為真實。
    兩造爭執之事實為：(一)被告簽發系爭面額13萬元支票（本院
    卷50頁）是否交付歐振隆3 人持有中，或無出資意思，僅為
    取信歐振隆3 人使之投資而簽發，實際並未交付？(二)歐振隆
    等人存入協俞公司之存款遭邵青峰提領一空，被告是否有參
    與，或就邵青峰之提領行為有無過失？(三)協俞公司未設廠亦
    未營運之原因？(四)被告事後是否又在同地點與他人合資開協
    俞公司，並任董事長？
四、原告主張被告邀約投資時，曾簽發系爭13萬元支票，稱係被
    告與邵青峰之出資，其後並未交付供提示兌現，亦未存入協
    俞公司帳戶等語，被告固不爭執該支票未經提示兌現，惟辯
    稱：系爭支票已交付歐振隆、邵青峰二人，原告才可能提出
    系爭支票影本，但不知最後何人取走支票，亦不知為何未提
    示兌現云云。按當事人主張有利於己之事實者，就其事實有
    舉證之責任，為民事訴訟法第277 條前段所明定。原告固提
    出被告所簽發之系爭支票影本以為被告曾簽發支票之證明，
    且為被告所不爭執，惟當事人影印其間交易之支票作為證明
    之用，符合經驗法則，而支票影本並不得據為行使票據上權
    利之憑據，被告自不得以原告持有系爭支票影本，主張得推
    定已交付該支票原本。況系爭支票之到期日為86年10月25日
    ，被告如已提出，理當早於歐振隆等人之匯款存入協俞公司
    ，如尚未存入而由歐振隆等人持有中，且屬有效支票，歐振
    隆等人於發現其投資款遭提領一空時，亦無不就之扣押或提
    示以行使權利之理，是尚難認被告已交付其所簽發之系爭支
    票予歐振隆等人。即使被告尚未交付支票，其如有意出資，
    於歐振隆等人之款項遭提領後，亦應提出其出資款繼續工廠
    之籌設而未提出，或如其所主張系爭支票係交由邵青峰持有
    中，竟不予提示兌現票款，其動機亦屬可疑。從而，足認被
    告係先行簽發支票以取信歐振隆等人，使之提出資金，其後
    則未提出系爭支票兌現或為出資，要難認其邀約合資之時有
    出資之意思。
五、原告主張被告與邵青峰共謀提領歐振隆等人之出資額，為被
    告所否認，辯稱：邵青峰提領款項時，伊已返回台灣，不在
    大陸云云。經查：
  (一)協俞公司在江蘇太倉市中國銀行太倉支行沙溪辦事處（以下
    簡稱中國銀行）之帳戶，於86年11月6 日由歐振隆寄達13萬
    元外匯，扣除手續費後為12萬9985元，折合人民幣107 萬
    4949.95 元，旋即以協俞公司公司章及甲○○印鑑章，先後
    於同年月6 日、10日各提領匯出款項人民幣50萬元及34萬元
    ，於同年月11日以現金支票支出人民幣1 萬元及以轉帳支票
    支出人民幣各為16萬元及6 萬元，有協俞公司在中國銀行帳
    戶之往來明細、外匯郵劃貸方報單、外匯買賣傳票、郵電手
    續費專用憑證、匯票委託書、現金繳款單、現金支票及轉帳
    支票等可證（88年偵緝字1305號卷第102 至107 頁），且為
    被告所不爭執。
  (二)次按當事人主張有利於己之事實，就其事實有舉證之責任；
    私人之印章，由本人或有權使用人使用為常態，被人盜用為
    變態，主張變態事實之當事人，自應就此印章被盜用之事實
    負舉證之責任（最高法院74年度台上字第461 號、86年度台
    上字第717 號判決參照）。被告對於系爭匯票委託書、現金
    支票及轉帳支票等提領、支出存款等文書上所蓋用之印文為
    公司章及其印鑑，係屬真正，既不爭執，而辯稱：伊出具授
    權書給歐振隆、邵青峰二人辦理公司設立登記與銀行開戶，
    並委託歐振隆代刻公司章及伊之印鑑章，刻好後沒有把章交
    給伊，不知印章及存摺由何人保管云云，並為原告所否認，
    自應就其抗辯係遭他人盜蓋一節，負舉證責任。惟被告就其
    委託歐振隆代刻印章後由他人保管印鑑未交回，致遭人盜用
    之事實，不能舉證證明（本院卷83頁），另據原告乙○○於
    刑事案審理中稱：公司章邵青峰保管，負責人（即被告）及
    歐振隆章各自保管；開戶後邵青峰把私章交還被告保管，公
    司章由邵青峰保管（原審法院刑事卷(二)148 、150 頁），亦
    不能證明被告章有遭盜用之事實，則依民事訴訟法第358 條
    規定，應推定上開蓋用協俞公司公司章及被告印鑑之提匯款
    憑證為真正。
  (三)被告於86年9 月27日入境，迄同年12月10日始再出境，固有
    出入境紀錄可憑（原審法院刑事卷(二)16之2 頁），而足認非
    其本人提領上開款項。惟提領存款不須本人親自為之，而歐
    振隆等人於系爭存款被提領之時，亦均在台灣，有出入境紀
    錄可稽，且渠等於86年9 月25日簽訂公司章程之時即已提出
    出資之13萬元匯票，持往中國銀行開戶、託收，因手續未完
    備，於返台後始以快遞補提託收收據（見本院卷第59、60頁
    ），則其出境之時，已預期公司帳戶存入其出資額，渠等與
    邵青峰又係經由被告介紹而相識，在大陸停留時間僅數日，
    與邵青峰間自無相當之信任基礎足以託付其處理公司財務，
    而無交付被告印鑑章與邵青峰之理。反觀被告係與邵青峰共
    同出資13萬元，並於洽商投資事宜時由被告開立同面額之支
    票為憑，邵青峰則未提出任何出資證明，足認其二人交誼匪
    淺，被告復於其所提出86年12月20日協俞公司臨時董事會議
    中稱：我於9 月下旬離開大陸，將公司籌備事務都交待給邵
    青峰（本院卷93頁），及兩造就邵青峰提領各該款項並不爭
    執，而被告又未能舉證印鑑章由他人盜用之事實，堪認被告
    係將存款印鑑章交由邵青峰保管，致邵青峰同時持有公司章
    及負責人印鑑章，而得以自行提領公司存款。
  (四)協俞公司章程第37條固規定：本公司在中國人民銀行或外匯
    管理局批准的銀行開立人民幣及外匯帳戶（財務專用章、法
    人章、財務總監章）；第39條規定：本公司開支在3 萬元人
    民幣以內由總經理簽字即可生效，但超過3 萬元人民幣以上
    則必須通過總經理和副總經理、財務總監的其中一人共同簽
    字方可生效，否則會計或出納不可以支付款項，如無特殊理
    由，以失職追究責任（包括賠償和解僱）（見本院卷第90、
    91頁），被告並據以辯稱：公司在開戶時就沒有依章程規定
    使用財務專用章、法人章、財務總監章開戶，且超過3 萬元
    人民幣部分須經財務總監同意才可提領云云。惟一般公司在
    銀行開戶，僅須留存公司章及負責人章，銀行並據該等印鑑
    之提出，在存款範圍內支付款項，而協俞公司實際亦僅使用
    公司章及被告印章開戶，且公司既尚未營運，亦未設會計、
    出納之職以管理公司資金出入，則上開公司章程之內部約定
    ，尚不得用以約束銀行之付款及支付之款項，此亦為被告所
    明知，其竟使邵青峰同時持有公司章及被告本人私章，就邵
    青峰擅自提領款項，即不得諉稱違反章程約定而推卸責任，
    是被告此部分所辯，尚不得據為有利之認定。
  (五)綜觀上情，及前述被告並無出資之意竟使歐振隆等人先行出
    資之事實，已足以認定被告與邵青峰之間共謀詐騙，由被告
    簽發13萬元支票誘使歐振隆等人提出資金，再交付其印鑑章
    ，使邵青峰得以同時持被告印鑑章及公司章，將歐振隆等人
    之出資額提領後逃逸，致歐振隆等人無從追索。是被告之不
    法行為，已侵害歐振隆等人之權利，並致歐振隆等人受有出
    資額13萬元之損害，自應依民法第184 條第1 項前段之規定
    ，賠償其所受損害。
六、從而，原告依侵權行為之法律關係，請求被告賠償所受損害
    13萬元及自93年12月30日（附帶民事訴訟起訴狀繕本送達翌
    日）起算之法定遲延利息，為有理由，應予准許。原告陳明
    願供擔保，聲請宣告假執行，核無不合，爰併依民事訴訟法
    第392 條第2 項之規定，分別酌定相當之擔保金額，為准、
    免假執行之宣告。又本件事證已臻明確，兩造其餘攻擊、防
    禦方法，核與判決結果不生影響，不予一一論列，附此敘明
    。
據上論結，本件原告之訴為有理由，依民事訴訟法第78條、第
390 條第2 項、第392 條第2 項，判決如主文。
中　　華　　民　　國　　94　　年　　8 　　月　　17　　日
                            民事第六庭
                                審判長法官  許明進
                                法      官  張明振
                                法      官  謝肅珍
以上正本證明與原本無異。
如對本判決上訴，須於判決送達後20日內向本院提出上訴狀，其
未表明上訴理由者，應於上訴後20日內向本院提出上訴理由書（
均須按他造當事人之人數附繕本）。上訴時應提出委任律師或具
有律師資格之人之委任狀，並依附註條文規定辦理。
中　　華　　民　　國　　94　　年　　8 　　月　　17　　日
                                書  記  官  廖素珍
附註：民事訴訟法第466 條之1 ：對於第二審判決上訴，上訴人
應委任律師為訴訟代理人，但上訴人或其法定代理人具有律師資
格者，不在此限。
